【裁判字號】    98,家訴,41
【裁判日期】    981106
【裁判案由】    給付扶養費
【裁判全文】
臺灣板橋地方法院民事判決              98年度家訴字第41號
原      告  乙○○
訴訟代理人  鐘律師
被      告  戊○○
上列當事人間請求給付扶養費事件，本院於中華民國98年10月19
日言詞辯論終結，判決如下：
    主    文
被告戊○○應自民國九十八年二月一日起至原告生存期間內止，
按月於每月一日前給付原告新台幣肆仟捌佰元。
原告其餘之訴駁回。
訴訟費用由被告負擔三分之一，餘由原告負擔。
本判決第一項所示之扶養費，關於訴訟中履行期已到部分，得假
執行；另關於履行期未到部分，於各該給付期屆至時，各得假執
行。
    事實及理由
一、原告主張：
（一）原告有四名子女，被告戊○○係原告長子，任教於鶯歌國
      中英文老師，夫妻雙薪，無子女，收入可觀，平日居住華
      屋，出入以車代步。原告年屆七十高齡，肩不能挑、手不
      能提，長期無業無收入，每月雖領有老年年金新台幣（以
      下同）3 千元，然房屋租金即需5 千元，而桃園大溪古厝
      亦屬祖產，原告無權居住，致原告無居住處所，淪為街民
      ，且原告身體欠佳，又罹患疾病，生活困頓潦倒，無以為
      繼，無謀生能力，而被告為原告子女，有可觀收入，卻置
      原告之生死於不顧，原告每月需生活費15,000元，爰請求
      被告自民國98年2 月1 日起給付原告每月15,000元生活費
      用，以維生計。
（二）按「左列親屬互負扶養之義務：直系血親相互間」、「受
      扶養權利者有數人，而負扶養義務者之經濟能力，不足扶
      養其全體時，依左列順序，定其扶養之人：直系血親尊親
      屬」，民法第1114條至1116條定有明文。又扶養之程度，
      應按受扶養權利者之需要，與負扶養義務者之經濟能力及
      身分定之，民法第1119條定有明文。即扶養之程度應按扶
      養權利者之日常生活費用，即醫藥費用、求學所需之教育
      費用的適當之娛樂費用（最高法院18年上字第957 號判例
      、29上字第1121號判例參照）。被告為原告之長子，有戶
      籍謄本為證，原告年歲已高又無財產及收入，有財政部台
      北市國稅財產歸屬資料清單、綜合所得各類資料清單為證
      ，為此，請求被告給付上開扶養費。
（三）對被告抗辯之陳述：被告所言不實。
    1.原告本身亦無賭博，生活已發生問題，哪有錢可以去賭博
      。
    2.原告有撫養被告，其於被告考大學、初中時均有陪同考試
      ，亦無虐待被告。
    3.新莊舊家係原告與其前配辛苦存錢所合買，每人約負擔二
      分之一之費用，然因原告疼其前配偶，始將房屋登記於其
      名下，惟96年10月30日新莊舊家之補償費200 萬元，係被
      告之前配偶所領取，原告僅領有十萬元之搬遷費，且已拿
      去還債。另被告稱原告可居住大溪古厝，然該古厝並非原
      告祖產，且為祭祀公業所有，原告因未繳交費用，且未登
      記原告名字，根本無權居住。
    4.原告現在四肢無力，記憶力也不好，因被告之三伯是非常
      嚴重的中風，原告沒有能力照顧。
    5.原告目前僅有每月老年年金3 千元，無其他政府補助，被
      告稱可以夠生活，豈非虐待原告？原告其餘三名子女均無
      謀生能力，因此原告認僅被告有錢。
（四）並聲明：
      (1)被告應自98年2 月1 日起，於每月1 日前，給付原告
        15,000元。
      (2)訴訟費用由被告負擔。
      (3)第一項請准宣告假執行。
二、被告方面：
（一）原告這幾十年來對我們母子都沒有盡到扶養責任，極盡虐
      待，父母離婚官司判決內容都有說明，此有97年婚字第10
      44號判決書影本1 件為據。
（二）原告有謀生能力，且住的部分，原告應可住在爺爺大溪祖
      產，於原告控告被告遺棄部分，不起訴處分均有說明。
（三）原告每月尚領有3,000 元老年年金，可供其生活，且原告
      身體很好，被告之表哥亦有請原告至大溪老家照顧中風之
      三伯，可供其吃住，惟原告拒絕。
（四）原告於96年10月30日領走新莊舊家拆遷費10萬元，惟原告
      於97年2 月初又來找被告要錢，說伊錢已經花完，原告有
      賭博習慣，所以錢不夠用。被告之母雖有領取補償費，然
      此係因該房子為其母辛苦狀況下籌錢所買，亦登記在其母
      名下，原告並無負擔任何費用，而原告所領取之10萬元搬
      遷費，其中2 萬元應屬於被告之母親及胞弟所有。前於原
      告及被告之母離婚官司中，由原告親自書寫字據及指印，
      被告認為原告說謊，原告還否認字據非其所寫。
（五）被告之大姐丙○○任職安親班老師，月薪不清楚，工作不
      穩定。關係人丁○○之前做板金，然腰部受傷，於手術後
      失業三年，最近在工廠工作，被告亦不清楚其月薪。關係
      人甲○○則一直都沒有工作。
（六）在原告長年虐待被告之情況下，原告有能力自己生活，還
      要被告負擔扶養費，這樣不合理。原告年紀雖大，但這社
      會上還有比他年紀更大還要自己生活之人。並聲明：不同
      意原告之請求。
三、按扶養之方法，由當事人協議定之。不能協議時，由親屬會
    議定之。但扶養費之給付，當事人不能協議時，由法院定之
    ，民法第1120條定有明文。是倘受扶養權利人主張請求扶養
    費，而扶養義務人並未主張以迎養於扶養義務人之家或其他
    扶養方法，縱對扶養費之給付金額或給付有無理由之要件予
    以爭執，仍無所謂扶養方法不能協議之問題。本件原告主張
    被告應按月給付扶養費供其生活之用，被告僅抗辯原告從未
    盡其扶養責任，且有虐待被告之情，原告應有能力自己生活
    等予以爭執，對於給付扶養費之扶養方法無爭議，自無所謂
    扶養方法不能協議而須由親屬會議決定之情事，況依民法第
    1120條但書之規定，扶養費之給付，當事人間不能協議時，
    自應由法院定之，原告提起本訴，應屬合法，合先敘明。
四、次按直系血親相互間互負扶養之義務，受扶養權利者，以不
    能維持生活而無謀生能力者為限。前項無謀生能力之限制，
    於直系血親尊親屬不適用之。民法第1114條第1 款、第1117
    條分別定有明文。所謂不能維持生活，係指不能以自己之財
    產及勞力所得以維持自己之生活而言。所謂無謀生能力，並
    不專指無工作能力者而言，雖有工作能力而不能期待其工作
    （如因病不能工作、因照顧幼兒而無法工作等），或因社會
    經濟情形失業，雖已盡相當之能事，仍不能覓得職業者，亦
    非無受扶養之權利，至扶養權利人對於其不能維持生活而無
    謀生能力之原因是否有過失，則可不問。又按扶養之程度，
    應按受扶養權利者之需要，與負扶養義務者之經濟能力及身
    分定之；負扶養義務者有數人，而其親等同一時，應各依其
    經濟能力分擔義務，民法第1119條、第1115條第3 項分別定
    有明文。所謂需要，應係指一個人生活之全部需求而言，舉
    凡衣食住行之費用、醫療費用、休閒娛樂費等，均包括在內
    。所謂扶養程度又分生活保持義務及生活扶助義務，前者，
    為父母子女、夫妻間之扶養義務，此義務為父母子女或夫妻
    身分關係之本質的要素之一，保持對方即係保持自己。而後
    者，例如兄弟姐妹間之扶養義務，此義務係為偶然之例外現
    象，為親屬之補助的要素之一，須因一方有特殊情形不能維
    持生活者，他方始負扶助之義務。子女對於父母之扶養義務
    ，既係生活保持義務，自無須斟酌扶養義務者之給付能力，
    身為扶養義務者之子女雖無餘力，亦須犧牲自己而扶養父母
    。
五、本件原告主張其有四名子女丙○○、甲○○、戊○○、丁○○，均已成年，被告戊○○為原告之親生子女之一，原告係
    被告戊○○之直系血親尊親屬之事實，業據原告提出親屬系
    統表及兩造之戶籍謄本等件為證，並為被告所不爭執，堪信
    為真實。又原告乃28年7 月26日生，起訴時已年滿69歲，而
    原告主張肩不能挑、手不能提，長期無業無收入，每月雖領
    有老年年金3 千元，然房屋租金即需5 千元，而桃園大溪古
    厝亦屬祖產，原告無權居住，致原告無居住處所，淪為街民
    ，且原告身體欠佳，又罹患疾病，生活困頓潦倒，無以為繼
    ，是原告既為四名子女中唯一有謀生能力之人，卻不願對原
    告盡扶養義務之責，此據原告陳明在卷，並有所提之財政部
    台北市國稅局財產歸屬資料清單一紙、財政部台北市國稅局
    96年度綜合所得稅各類所得資料清單一紙、財政部國稅局95
    年度綜合所得稅各類所得資料清單一紙、房屋租賃契約書影
    本一紙為證；並經本院調取原告稅務電子閘門財產所得調件
    明細表、財政部台灣省北區國稅局中和稽徵所函送之原告94
    至96年度綜合所得稅籍資料清單（原告均無所得收入）等件
    在卷可參。另參以原告現僅每月3 千元老人年金收入，復為
    被告所不爭執，足見原告顯有不能以自己之財產及勞力所得
    以維持自己生活之情，其請求被告負擔扶養義務，應屬有理
    。
六、關於被告戊○○及關係人丙○○、甲○○、丁○○等之家庭
    成員、扶養能力：
（一）被告戊○○：
    (1)被告戊○○係58年8 月24日生，正值輕壯之年，已婚，有
      戶籍謄本附卷可證。
    (2)被告戊○○96年所得總額為78,227元、房地及汽車財產總
      額為1,210,828 元，此有被告戊○○稅務電子閘門財產所
      得調件明細表等附卷可證。
    (3)原告主張被告戊○○任教於鶯歌國中英文老師之情，為被
      告所不爭執。
（二）關係人丙○○：
    (1)關係人丙○○係55年9 月4 日生，正值年富力壯，離婚，
      有其戶籍謄本（及記事蘭記載）附卷可證。
    (2)關係人丙○○96年所得總額為117,040 元，房地財產總額
      為530 ,600 元 ，此有被告稅務電子閘門財產所得調件明
      細表等附卷可證。
    (3)關係人丙○○於香港珠海大學文學歷史系畢業，前曾在補
      習班擔任教職約8 年多，月薪約25,000元至26,000元，亦
      曾做過公司秘書工作，嗣於98年6 月22日遭補習班裁員，
      目前工作不穩定，積蓄僅幾萬元，現所住房屋為其名下所
      有，面積約23.69 坪，目前行情價180 萬元，尚有貸款44
      萬元等情，亦據其到庭陳明（見本院98年7 月6 日言詞辯
      論筆錄），且為兩造所不爭執。
（三）關係人甲○○：
    (1)關係人甲○○係56年12月9 日生，亦屬輕壯之年，離婚，
      有其戶籍謄本附卷可證。
    (2)關係人甲○○96年所得總額為199,800 元，無財產資料，
      此有其稅務電子閘門財產所得調件明細表等附卷可證。
    (3)關係人甲○○為新莊國中畢業，曾在電子公司擔任作業員
      ，月薪9,000 元，嗣工作不穩定，有時擔任門市小姐販賣
      皮包，月入約16,000元，有時在電子公司上班，月入15,0
      00元，惟均斷斷續續，且自2 年半前即無工作，迄今均賴
      男友照顧，無積蓄亦無財產，且尚積欠4 個月房租等情，
      亦據其到庭陳明（見本院98年7 月6 日言詞辯論筆錄），
      且為兩造所不爭執。
（四）關係人丁○○：
    (1)關係人丁○○係59年10月1 日生，亦屬輕壯之年，未婚，
      有其戶籍謄本附卷可證。
    (2)關係人丁○○96年所得總額為182,901 元，房地財產總額
      為539 ,560 元 ，此有其稅務電子閘門財產所得調件明細
      表等附卷可證。
    (3)關係人丁○○為三重商工機工科畢業，前曾因腰部動二次
      手術而失業四年，手術前在三重醫療器材公司擔任作業員
      ，最後待遇約31,500元，目前則在工廠擔任作業員，月薪
      約25,000元（含全勤1,000 元），所住房屋為其名下，面
      積約25坪，房價約180 萬元，無負債，惟每月需給付其母
      1 萬元等情，亦據其到庭陳明（見本院98年7 月6 日言詞
      辯論筆錄），且為兩造所不爭執。
（五）本院審酌原告子女即被告及關係人等上開資料，對照台灣
      地區每人每月平均消費性支出觀之，關係人丙○○、甲○○、丁○○等經濟能力均較被告為差。故關係人丙○○、
      甲○○、丁○○等辯稱其等經濟能力不佳，應屬真實。惟
      依前所述，子女對於父母之扶養義務，係屬「生活保持義
      務」，身為扶養義務者之子女雖無餘力，亦須犧牲自己而
      扶養父母。再者，本院衡量被告及關係人丙○○、甲○○
      、丁○○四人及其家庭經濟狀況，另參酌卷附渠等稅務電
      子閘門財產所得調件明細表、最近三年報稅紀錄，認由被
      告及關係人丙○○、甲○○、丁○○等四人應分擔原告之
      扶養費之比例分別為：被告負擔五分之二，關係人丙○○
      、甲○○、丁○○各負擔五分之一，較為公平合理。
七、按扶養之程度，應按受扶養權利者之需要，與負扶養義務者
    之經濟能力及身分定之。被告應負擔之扶養程度如何始為合
    理，茲審酌如下：
（一）原告現年70歲，無業無工作，復依行政院主計處發布之96
      年度臺北縣平均每人每月消費支出為17,987元，再衡以被
      告及關係人丙○○、甲○○、丁○○等四人前開經濟能力
      ，依目前社會經濟狀況與一般國民生活水準，認原告每月
      生活所需之扶養費應以15,000元為適當。
（二）原告雖主張被告棄無謀生能力之原告於不顧，顯涉有遺棄
      罪嫌，其已對被告提起告訴云云，惟此則為被告所否認，
      並駁斥稱原告絕非無力生活之人，且其有賭博習慣，對家
      人動輒暴力相向，未稍盡父親對子女之扶養責任云云，並
      有本院97年度婚字第1047號民事判決影本、台灣板橋地方
      法院97年度偵字第25617 號檢察官不起訴處分書影本各1
      件附卷可證，復經本院依職權調閱前開事件卷宗查明無訛
      ，被告對原告之過分行徑，迄今猶未能諒解，而原告亦未
      稍有彌補缺憾之舉，致兩造毫無親情可言，如原告每月得
      享有維持現在基本生活之15,000元之生活費用，其生活標
      準已不亞於被告及關係人丙○○、甲○○、丁○○等之家
      庭，又原告自陳每月領有3,000 元之老年年金，扣除後之
      餘額為12,000元，是本院認被告及關係人丙○○、甲○○
      、丁○○等對原告之扶養程度，以該12,000元為已足。又
      依前所認，由被告及關係人丙○○、甲○○、丁○○等四
      人依前開比例分擔（被告負擔五分之二，關係人丙○○、
      甲○○、丁○○各負擔五分之一），是被告及關係人丙○○、甲○○、丁○○等四人，每人每月應分擔原告之扶養
      費為：被告4800元，關係人丙○○、甲○○、丁○○各24
      00元。
（三）從而，原告依民法第1114條第1 款之規定，請求：被告戊○○應自98年2 月起至原告生存期間止，按月於每月1 日
      前給付原告4,800 元，為有理由，應予准許，逾此範圍部
      分，為無理由，應予駁回。
（四）末查，本件乃為命履行扶養義務之判決，係屬民事訴訟法
      第389 條第1 項第2 款之判決，且本判決第一項，因本判
      決之宣示，已成定期給付之性質，亦屬民事訴訟法第427
      條第2 項第8 款之「其他定期給付」，又本件所命給付之
      金額均未逾五十萬元，亦屬民事訴訟法第389 條第1 項第
      5 款之判決，法院均應依職權宣告假執行。爰依上開規定
      就前開所命到期部分（或所命給付之金額未逾五十萬元部
      分），依職權為假執行之宣告。另關於履行期未到部分，
      依上開規定，亦應依職權宣告原告就此一請求，於各該給
      付期屆至時，各得假執行。
（五）兩造其餘之攻擊防禦方法及未經援用之證據，經核均於判
      決結果不生影響，爰不逐一論駁，併此敘明。
八、訴訟費用負擔之依據：民事訴訟第78條。
中    華    民    國    98    年    11    月    6     日
                      家事庭法  官  劉大衛
以上正本係照原本作成
如對本判決上訴，須於判決送達後20日內向本院提出上訴狀
中    華    民    國    98    年    11    月    6     日
                            書記官  高玉彬


司法院資訊處製作；財團法人民間司法改革基金會備份。
